臺灣高等法院刑事判決　　　　　　　 95年度交上易字第179號
上　訴　人
即　被　告　乙○○
　　　　　　　　　　　號
選任辯護人　蔡奮鯨律師
　　　　　　徐秀鳳律師
上列上訴人因過失致人於死案件，不服臺灣板橋地方法院94年度
交易字第332號，中華民國95年6月2日第一審判決（起訴案號：
臺灣板橋地方法院檢察署94年度偵續字第62號），提起上訴，本
院判決如下：
    主  文
原判決撤銷。
乙○○犯過失致人於死罪，處有期徒刑月，如易科罰金以銀元
佰元即新臺幣玖佰元折算壹日。
    事  實
一、乙○○於民國92年4月4日下午10時許，騎乘車牌號碼CHD-11
    7重型機車，沿臺北縣中和市○○路356巷，由板橋往中和方
    向行駛，於行經同巷9之3號前，應注意遵守道路交通安全規
    則第94條第3項規定，汽車行駛時，應注意車前狀況，並隨
    時採取必要之安全措施，而依當時天雨，夜間有照明，路面
    無缺陷、無障礙物，並無不能注意之情形，竟未注意車前狀
    況，適有行人鍾蔡碧雲由中和往板橋方向，行走在乙○○所
    行駛方向車道上，應注意，並能注意，而未注意遵守道路交
    通安全規則第133條規定靠路邊行走，致乙○○閃避不及，
    迎面撞擊鍾蔡碧雲，致人車均倒地，乙○○受有腦震盪、腦
    水腫、頸部扭傷、右臉腫大、右眼瘀青、右眼眼白出血、左
    胸挫傷、左手肘、左腳踝擦傷之傷害，當場昏迷，經先後送
    臺大醫院、耕莘醫院永和分院治療，倖免於難。鍾蔡碧雲則
    受有四肢擦傷、右小腿挫傷併脛骨及腓骨骨折、右頂部頭皮
    下出血，經先後送耕莘醫院永和分院、國防大學醫學院三軍
    總醫院救治，仍於92年4月8日下午7時50分許，因車禍骨折
    長時間臥床，引起下肢深層血管血栓，導致肺臟血管栓塞，
    呼吸衰竭不治死亡。
二、案經被害人鍾蔡碧雲之子丙○○訴由臺北縣政府警察局中和
    分局報請臺灣板橋地方法院檢察署檢察官偵查起訴。
    理      由
一、按被告以外之人於審判外之陳述，經當事人於審判程序同意
    作為證據，法院審酌該言詞陳述或書面陳述作成時之情況，
    認為適當者，亦得為證據。又當事人、代理人或辯護人於法
    院調查證據時，知有第159條第1項不得為證據之情形，而未
    於言詞辯論終結前聲明異議者，視為有前項之同意，刑事訴
    訟法第159條之5，定有明文。經查，偵查中被告李俊仁於警
    詢、檢察官訊問之陳述，證人甲○○於警詢之陳述，及臺大
    醫院、耕莘醫院永和分院之診斷證明書，檢察官、被告及辯
    護人於言詞辯論終結前，均未聲明異議，經本院審酌該言詞
    或書面陳述作成時之情況，認為適當，得為證據，合先敘明
    。
二、上訴人即被告乙○○上揭過失致人於死之事實，(一)臺北縣政
    府警察局中和分局所製作道路交通事故現場圖、調查報告表
    (一)(二)及車損、現場照片，附卷可稽（見相驗卷第12頁至第30
    頁）。(二)被害人鍾蔡碧雲因受有四肢擦傷、右小腿挫傷併脛
    骨及腓骨骨折、右頂部頭皮下出血，於92年4月8日下午7時5
    0分許，因骨折長時間臥床，引起下肢深層血管血栓，導致
    肺臟血管栓塞，呼吸衰竭不治死亡等情，經臺灣板橋地方法
    院檢察署檢察官督同檢驗員相驗，並實施解剖鑑定明確，有
    勘驗筆錄、相驗屍體證明書、相驗照片、法務部法醫研究所
    （92）法醫所醫鑑字第0567號鑑定書，附卷可按（見相驗卷
    第31頁至第39頁、第131頁至第139頁）。被害人受傷成因，
    法務部法醫研究所研判意見略以：(1)死者受傷主要發生在右
    小腿，除右小腿前部有瘀傷外，在脛骨及腓骨下3分之1處亦
    有骨折，同時在右腳外踝部及右腳外側可見明顯瘀傷，從傷
    勢位置較低，研判死者較有可能受機車所撞擊。(2)車禍受傷
    行人身上之傷勢受多種因素所影響，如車輛大小、車速及行
    人當時姿勢。(3)一般而言，若傷者以站姿被汽車正面撞擊時
    ，而車速在時速25公里以上時，被撞擊地方會發生骨折（可
    發生在2腿，或只發生在1腿，要視傷者被撞時姿勢），如與
    機車相比，因汽車保險桿位置較高，故撞擊點通常在小腿中
    段或較高處。但若汽車當時有急煞車，則受傷位置會較低。
    此外，因撞擊點在重心以下（即腰部以下），傷者身體會向
    前撞上車輛擋風玻璃或引擎蓋上，而造成頭部外傷，此外，
    傷者亦會因從車上滾落，造成頭部或身體其他地方挫傷。(4)
    若遭車輛由後方撞擊，且當時車速在時速40公里時，傷者受
    撞點又在重心以下（即腰部以下），除下肢受撞點（即下肢
    後部）會有挫傷或撕裂傷合併骨折外，傷者身體會後仰，導
    致頭部、肩膀或肘部撞向車輛擋風玻璃或引擎蓋上，而頭部
    因過度伸展而受傷，可能會發生頸椎脫位或骨折。此外，腹
    骨溝亦會因傷者身體後仰造成過度伸展，而出現軟組織拉傷
    情形。最後傷者會從車上滾落，造成頭部外傷，或身體其他
    地方挫傷。(5)若傷者被機車撞倒，因撞擊點較低，通常會發
    生在小腿下3分之1處，造成骨折及皮膚挫傷，或腳部皮膚瘀
    傷；若在條件相當情形下被撞，如相同車速及撞擊點，通常
    汽車所造成之傷害會較機車大等語，有該所93年11月3日法
    醫理字第0930002555號函，在卷可憑（見他字第230號卷第
    198、199頁）；又(1)小腿下3分之1之骨折，可發生在車禍、
    高處墜落、運動傷害或跌倒等情況，但死者在該處之骨折屬
    粉碎性骨折，且未靠近或傷及踝關節部，研判死者小腿骨折
    應受較大力量直接碰撞所造成，如被車輛挫擊、被棍棒打擊
    或小腿被硬物碰撞等情況下造成，一般足踝部扭傷或跌倒應
    不會造成如死者小腿部之粉碎性骨折。(2)死者Ｘ光片顯示，
    右小腿脛骨及腓骨位置相近，且骨折碎片多在後部。此外，
    死者小腿後部瘀傷不明顯，研判死者係前面受到撞擊等語，
    有該所96年3月8日法醫理字第0950004617號函，附卷可據（
    見本院卷第27頁）。(三)李俊仁於警詢供稱：我騎乘車牌號碼
    UYO-425輕型機車，由板橋往中和方向，在被告後方行駛。
    我與被告行駛到事故地點，被告所騎乘機車突然滑倒，機車
    就橫倒在板橋往中和方向車道上。我見狀馬上煞車，可能天
    雨路滑，我所騎乘機車也倒地滑行，倒在由中和往板橋方向
    車道上。我行駛及倒地滑行，都未與被告及其所騎乘機車有
    任何碰撞。我起身才知有行人鍾蔡碧雲也倒臥在板橋往中和
    方向路邊。事故發生後我倒在地上，隨後有警員到場協助，
    也有當時跟在我車後幾位智光商職學生協助將機車移到路旁
    等語（見相驗卷第4、5頁）。於檢察官訊問時供稱：當時下
    大雨，雖有路燈，但很暗，我騎機車經過，看到有1輛機車
    在前滑倒，我閃避不及，緊急煞車也滑倒。當時沒有其他車
    輛經過。被害人倒臥在路邊，與被告所騎乘機車相距不到1
    公尺。我騎到那邊時，看到被告已經倒地，被告後面1部車
    ，就是我所騎乘機車。我看到2個人倒在地上，倒地位置就
    在旁邊。被害人躺在靠近路邊，被告機車橫在路中間，被告
    是在機車前面。被害人倒在機車與被告中間右側，靠近路邊
    樹叢等語（見相驗卷第101頁至第103頁、偵續字第62號卷第
    22、23頁）。證人甲○○於警詢證稱：我乘坐朋友所騎機車
    ，由板橋往中和方向行駛，至事故地點，看到有2個人倒在
    我行進方向中間，另有2部機車，其中1部機車倒在我行進方
    向車道，在倒地2個人附近。另1部機車倒向，我不清楚。我
    先將倒在我行進方向車道機車，移到路旁，隨後打電話報警
    。我看到1男1女倒地在，距離不大，另有1位個男生站在靠
    近堤防方向（按指板橋往中和方向）路邊等語（見相驗卷第
    112、113頁）。於檢察官訊問時證稱：當時看到2部機車及2
    個人倒在地上，我打電話叫救護車等語（見偵續字第62號卷
    第26頁）。證人即現場處理警員朱啟龍於檢察官訊問時證稱
    ：當時重型機車倒在原來行進方向車道上，輕型機車是倒在
    對向車道。重型機車右側有破損，地上有少許碎片散落在草
    叢，我有採集碎片。我所採集到碎片，看起來是同樣顏色，
    沒有採集到不屬於機車之碎片等語（見偵續字第62號卷第31
    、32頁）。(四)被告於警詢供稱：我行駛中，突然間有股力道
    從我車後方偏左側撞過來，我失去平衡，向右側仰倒，就失
    去意識等語（見相驗卷第109、110頁）。於檢察官訊問時供
    述：肇事原因為後方車輛追撞，我仰倒失去意識等語（見偵
    續字第62號卷第26頁）。於原審供稱：我騎機車滑倒，是突
    然機車擦撞到我機車左側中段，不是從後面直接撞擊。我在
    倒地之前，並未見到前方有行人等語（見原審卷第31、32頁
     ）。被告受有腦震盪、腦水腫、頸部扭傷、右臉腫大、右
    眼瘀青、右眼眼白出血、左胸挫傷、左手肘、左腳踝擦傷之
    傷害等情，有臺大醫院、耕莘醫院永和分院診斷證明書，附
    卷可憑（見相驗卷第123、124頁）。(五)法務部法醫研究所鑑
    定意見固認為，造成被害人小腿受傷成因，可能係受較大力
    量直接碰撞所造成，如被車輛挫擊、被棍棒打擊或小腿被硬
    物碰撞等情況。惟參酌證人李俊仁、甲○○證述情節，被害
    人係倒在車道上靠近路邊處，衡情應可排除被棍棒打擊或被
    硬物碰撞，而係行走在車道上，為車輛撞擊倒地所致。另被
    害人傷勢，依法務部法醫研究所研判意見，較有可能受機車
    而非汽車撞擊造成。參以證人李俊仁、甲○○並未證述事故
    當時有汽車經過，且證人朱啟龍證述其所採集到碎片，看起
    來是同樣顏色，沒有採集到不屬於機車之碎片等情，堪認被
    害人係被機車撞擊倒地無訛。(六)倘被害人並非遭被告所騎機
    車撞擊，而係被先前經過之機車撞倒，以該處人車往來頻繁
    ，竟未有人車在被告經過之前，先發現被害人倒臥在車道上
    ，已有違常情。又豈會如此巧合，被告剛好在被害人倒地處
    所滑倒，且被害人適巧倒在被告及其所騎機車旁邊。應係被
    告所騎乘機車撞到被害人，方足致之。(七)按汽車行駛時，應
    注意車前狀況，並隨時採取必要之安全措施，道路交通安全
    規則第94條第3項，定有明文。被害人係成年人，體型不小
    ，被告始終自承於事故發生前，並未發現被害人在前，則被
    告於本件事故，應有未注意車前狀況之過失責任，應可認定
    。(八)被告行車有過失行為，致發生車禍事故，造成被害人死
    亡，被告之過失行為，與被害人之死亡結果，有相當因果關
    係。
三、訊據被告否認騎乘機車撞擊被害人，並辯稱：我騎乘機車遭
    受來自後方不明力量碰撞，而人車滑倒，並未撞到被害人。
    我所騎乘機車，經鑑定結果，並無被害人血跡反應。我接受
    測謊，也未獲致有效反應圖形，不能研判有無說謊。基於無
    罪推定原則，不能認定是我撞到被害人等語。
四、經查，證人李俊仁明確證述，其騎乘機車跟在被告後面，其
    間並無其他車輛，其未碰撞被告所騎乘機車等情，已如前述
    。又依被告車輛車損照片顯示，被告車輛並無明顯被其他車
    輛撞擊痕跡。被告所稱遭受來自後方不明力量碰撞，而人車
    滑倒等情，已嫌乏據。又證人李俊仁因前方之被告機車突然
    滑倒，事發突然，其應變不及，而人車滑倒，合於事理。至
    於被告並未指稱其前方有何突發狀況，後方既然也未被撞及
    ，其人車滑倒，當係撞擊被害人所致。
五、次查，被告所騎乘機車，雖經內政部警政署刑事警察局鑑驗
    結果，血跡檢驗呈陰性反應；DNA檢測，未檢出型別，有該
    局92年6月26日刑醫字第0920098320號鑑驗書，在卷可稽（
    見相驗卷第147頁）。然被害人所受傷害係四肢擦傷、右小
    腿挫傷併脛骨及腓骨骨折、右頂部頭皮下出血，足見未有大
    量流血情形，則被告機車未沾染有被害人血跡，事屬尋常。
    又撞擊為瞬間之事，不一定會有人體組織遺留在機車上，未
    能驗出DNA型別，也屬平常，均不能因此據以認定被告所騎
    乘機車並未撞擊被害人。
六、復查，被告雖經法務部調查局實施測謊結果，未獲有效反應
    圖形，無法研判有無說謊等情，有該局92年10月17日調科參
    字第09200372600號函，在卷足參（見他字第2301號卷第180
    頁），既然未能研判有無說謊，自不能據為有利或不利於被
    告之認定。
七、綜上所述，被告所辯，均乃卸責之詞，不能採取。是以，本
    件事證明確，被告犯行堪以認定，應依法論科。
八、被告行為後，刑法施行法於95年6月14日修正公布，增訂第1
    條之1，95年7月1日施行，將刑法分則編所定罰金之貨幣單
    位均改為新臺幣，並將罰金數額分別提高為30倍或3倍，而
    94年2月2日修正公布，95年7月1日施行前刑法第33條第5款
    規定，罰金刑為銀元1元即新臺幣3元以上，修正後規定為新
    臺幣1千元以上，比較結果，法定刑有罰金刑之刑法第276條
    第1項，以修正前規定有利於被告。又刑法第41條第1項前段
    ，關於易科罰金之折算標準，於94年2月2日修正公布，95年
    7月1日施行，易科罰金之折算標準，由銀元1百元、2百元、
    3百元，折算1日，修正為新臺幣1千元、2千元、3千元，折
    算1日，修正前規定較有利於被告。爰依刑法第2條第1項前
    段規定，就被告所犯刑法第276條第1項之罪，及易科罰金之
    折算標準，均適用被告行為時即修正前規定。核被告所為，
    係犯修正前刑法第276條第1項之過失致人於死罪。被告於車
    禍發生後，即意識不清，被送醫急救，自未對於未發覺之罪
    ，自首而接受裁判，核與自首之規定不合，併予敘明。
九、原審以被告罪證明確，據以論罪科刑，固非無見。惟被害人
    係正面被撞擊，已如前述，原判決認定被告係自後追撞被害
    人，核與事實不符，即有未合。又被害人係行人，在被告所
    行駛方向車道上，為被告迎面撞擊，應有未注意靠路邊行走
    之過失情形，原判決未予認定，同有不合。被告上訴意旨，
    否認犯罪，指摘原判決不當，提起上訴，雖無理由，惟原判
    決既有上開可議之處，即屬無可維持，本院應予撤銷改判。
十、本院審酌被告過失程度尚非嚴重，自身因車禍也受有不小傷
    害，及被害人患有躁鬱症，係精神病患者，長期藥物治療等
    情，已據被害人之子丙○○供明在卷（見相驗卷第9頁、偵
    續字第62號卷第31頁），被害人行為舉止較難預估，且被害
    人於本件事故同有疏失責任，暨被告素行良好、尚未賠償被
    害人家屬之犯罪後態度等一切情狀，量處有期徒刑3月，並
    依修正前刑法第41條第1項前段規定，諭知易科罰金之標準
    。
據上論斷，應依刑事訴訟法第369條第1項前段、第364條、第299
條第1項前段，修正前刑法第276條第1項、第41條第1項前段，修
正前罰金罰鍰提高標準條例第1條前段、第2條，判決如主文。
本案經檢察官許睦坪到庭執行職務。
中　　華　　民　　國　　96　　年　　5 　　月　　1　 　日
　　　　　　　　　刑事第十三庭審判長法  官  曾德水
                                    法  官  王炳梁
                                    法  官  李錦樑
以上正本證明與原本無異。
不得上訴。
                                    書記官  吳金來
中　　華　　民　　國　　96　　年　　5 　　月　　1　 　日
附錄：本案論罪科刑法條全文：
刑法第276條第1項。
（過失致死罪）
因過失致人於死者，處 2 年以下有期徒刑、拘役或 2 千元以下
罰金。
